【裁判字號】    98,上易,1127
【裁判日期】    981125
【裁判案由】    詐欺
【裁判全文】
臺灣高等法院刑事判決                98年度上易字第1127號
上  訴  人
即  被  告  甲○○
選任辯護人  洪榮彬律師
            吳尚昆律師
            李怡律師
上列上訴人因詐欺案件，不服臺灣桃園地方法院97年度易字第50
8號，中華民國98年1月23日第一審判決（起訴案號：臺灣桃園地
方法院檢察署95年度偵字第24779號、96年度偵緝字第1639號）
，提起上訴，本院判決如下：
    主  文
上訴駁回。
甲○○緩刑年。
    事  實
一、緣甲○○與劉仁中（綽號「小六」）、乙○○係朋友關係，
    而劉仁中與張家豪（所涉詐欺犯行，業經原審判處有期徒刑
    8月，減為有期徒刑4月確定）係朋友關係。甲○○於民國95
    年1月間得知乙○○有BMW520i廠牌之車牌號碼9A－2140號自
    用小客車欲出售，乃告知劉仁中，其2人均明知劉仁中之友
    人張家豪當時遭刑事執行通緝，無購買車輛之經濟能力，且
    倘經緝獲，即須入獄服刑，2人竟與張家豪及姓名年籍不詳
    綽號「阿良」之成年男子共同謀議，共同基於意圖為自己不
    法所有之犯意聯絡，由劉仁中出面，於95年2月初至乙○○
    位於桃園縣中壢市○○街9號住處1、2次，假意要購買上開
    車輛，要求看車，嗣後又2度由劉仁中夥同張家豪、「阿良
    」至乙○○住處看車，其中第2次即95年2月16日13時許，劉
    仁中與張家豪、「阿良」在乙○○住處，劉仁中向乙○○表
    示其信用不好，佯稱計畫購車，尾款需以上開車輛向銀行貸
    款以償付乙○○云云。經乙○○同意以張家豪為買受人，雙
    方簽訂車輛買賣合約書，買賣總價金定為新臺幣（以下同）
    91萬元。劉仁中當場將定金10萬元交予乙○○，約定餘款81
    萬元（以下簡稱「餘款」）於95年2月22日前繳清。劉仁中
    向乙○○誆稱需先交付汽車，以便向銀行辦理汽車貸款，允
    諾會如期繳納餘款，致乙○○陷於錯誤，當場交付其身分證
    原本及車籍資料予劉仁中等人。劉仁中於同日即辦理車輛過
    戶手續，登記張家豪為新車主；劉仁中、張家豪、「阿良」
    並於翌日即同年月17日13時30分許，前往乙○○上揭住處，
    向乙○○取得上開車輛，以此方式向乙○○詐得該車。得手
    後，旋由張家豪駕駛該車至中壢市華勛國小附近，換由劉仁
    中駕駛，共同前往新竹縣竹北市○○○路62號大千當舖，由
    劉仁中與該當舖接洽，談妥再由張家豪與不知情之大千當舖
    經理王志強訂立汽車買賣契約，以70萬元之低價典當予王志
    強變現牟利。王志強隨即於同日將上開自用小客車，以78萬
    元出售予不知情之余昌遠，同日將該車辦理過戶予余昌遠，
    余昌遠隨即於95年2月21日將該車車號申請變更為車牌號碼
    5832－KV號。
二、甲○○與劉仁中均明知該車業已過戶他人，已非張家豪名義
    所有，不可能由張家豪交還該車予乙○○，仍接續前意圖為
    自己不法所有之詐欺取財犯意聯絡，推由劉仁中於同年月22
    日即約定付餘款當日下午，前往乙○○住處，向乙○○佯稱
    ：張家豪出事了，無法交付餘款云云，旋帶乙○○前往甲○
    ○所營位於桃園縣中壢市○○路99號之遠翔通訊事業有限公
    司（以下簡稱遠翔通訊行），劉仁中、甲○○2人均假意幫
    忙設法向張家豪取回該車，由甲○○佯與張家豪之大哥電話
    聯繫，再向乙○○佯稱：張家豪大哥說張家豪殺死人且人在
    大陸地區福州，殺人作案之東西留在該車上，所以現在不能
    透露車子停放地點，對方要原車主（即乙○○）這邊派人前
    往大陸地區福州取回車鑰匙及張家豪之身分證等語，復強調
    原車主不可親自前往云云，甲○○、劉仁中並續詐稱：可幫
    忙前往大陸處理此事，惟乙○○需負擔其2人前往大陸所需
    機票、食宿費用共計8萬元等語，致乙○○信以為真，除與
    甲○○言明其中4萬元由甲○○先墊付，爾後於95年3月6日
    前返還之外，於當晚8時許，在其住處，即交付4萬元予前來
    取款之劉仁中，劉仁中、甲○○以此詐術方式，接續向乙○
    ○詐取上開款項得逞。
三、張家豪因前揭通緝案件於95年2月24日遭緝獲入監執行。劉
    仁中、甲○○均明知張家豪並無逃往大陸，亦無另涉殺人案
    件之情形，仍於詐得前揭機票、食宿款項後，再接續前意圖
    為自己不法所有之詐欺取財犯意聯絡，先後於95年2月24日
    、26日搭機前往大陸地區，再分別從大陸地區以國際漫遊之
    越洋電話與乙○○聯繫，多次向其佯稱已在大陸處理前揭事
    宜，以取信乙○○，甲○○於越洋電話中向乙○○佯稱：有
    在大陸地區見到張家豪2次，已取得車鑰匙及張家豪之身份
    證，張家豪之大哥有找到頂替之人，得為張家豪頂罪，張家
    豪將與其一同搭機返臺云云，劉仁中、甲○○2人隨即於同
    年3月3日自大陸搭機返臺，返台後甲○○旋即於當日以電話
    向乙○○訛稱：張家豪一下飛機即遭不詳姓名之7、8名年輕
    人帶走了，張家豪離去前表示須先拿取10萬元，始願說出該
    車停放地點云云，劉仁中、甲○○2人復於同日晚間在遠翔
    通訊行，向乙○○出示車鑰匙、該車之汽車行照執照費自行
    收納款項收據（繳款日期95年2月16日，車主張家豪）、95
    年全期使用牌照稅繳納收據（繳款日期95年2月16日，車主
    為張家豪，本稅金額11,230元）、95年全期汽車燃料使用費
    繳納通知書（繳款日期95年2月16日，車主張家豪，金額6,2
    10元）等影本予乙○○，使其誤信其等確有在大陸與張家豪
    見面，乙○○因此陷於錯誤，而於翌日下午2時許，在遠翔
    通訊行，交付10萬元予劉仁中2人，劉仁中、甲○○共同以
    此方式，向乙○○詐取10萬元得逞。得手後，旋聯絡與其2
    人具有犯意聯絡之「阿良」將10萬元攜出，佯欲攜款前往會
    見張家豪交款取車，而假意推由劉仁中、甲○○陪同乙○○
    留於店內，等候「阿良」取車消息，甲○○、劉仁中、與「
    阿良」又接續意圖為自己不法所有之詐欺取財犯意聯絡，由
    劉仁中於「阿良」離去後不久，接聽「阿良」回電，續向乙
    ○○佯稱：「阿良」將10萬元交張家豪後，張家豪仍要求拿
    取使用牌照稅稅金、燃料使用費等款項，始願告知車輛停放
    地點云云，甲○○在旁附和，搧動乙○○付款，致乙○○陷
    於錯誤，於是日下午3時39分許，至附近日盛商業銀行自動
    櫃員機領款2萬元，在遠翔通訊行內，交付1萬8千元予劉仁
    中。劉仁中、甲○○共同以此方式，向乙○○接續詐取上開
    款項得逞。
四、得手後，由劉仁中將該筆款項攜出，佯要會見張家豪交款取
    車，甲○○則留在店內陪伴乙○○，假意等候取車消息。甲
    ○○與劉仁中又接續前意圖為自己不法所有之犯意聯絡，由
    甲○○於劉仁中離去後不久，佯裝與張家豪之大哥電話聯繫
    ，續向乙○○佯稱：張家豪大哥說，他幫張家豪找人頂罪，
    讓張家豪可以回臺，乙○○這邊應該要表示一下，張家豪的
    大哥說要30萬元才肯放車云云，甲○○並佯與對方電話聯繫
    殺價，並向乙○○佯稱：張家豪大哥說最少要20萬元才肯放
    車云云。劉仁中、甲○○等人共同以此等詐術，接續向乙○
    ○詐取其財物，惟此部分因乙○○無力付款而未得逞。
五、案經被害人乙○○訴由桃園縣政府警察局中壢分局報請臺灣
    桃園地方法院檢察署檢察官偵查起訴。
    理  由
一、被告以外之人於審判外之陳述，經當事人於審判程序同意作
    為證據，法院審酌該言詞陳述或書面陳述作成時之情況，認
    為適當者，亦得為證據。當事人、代理人或辯護人於法院調
    查證據時，知有第159條第1項不得為證據之情形，而未於言
    詞辯論終結前聲明異議者，視為有前項之同意。刑事訴訟法
    第159條之5定有明文。以下所引上訴人即被告甲○○以外之
    人於審判外之言詞及書面陳述等證據，上訴人即檢察官及被
    告均表示無意見，該等證據復均經提示，當事人及辯護人未
    於言詞辯論終結前聲明異議，本院審酌該等證據作成之情況
    ，無違法取得情事，認為適於為本件認定事實之依據，依刑
    事訴訟法第159條之5第2項規定，應認具有證據能力。
二、訊據被告雖承認其因告訴人之告知，知悉告訴人要賣車，惟
    否認詐欺犯行，辯稱：其當初只打過一通電話給劉仁中說告
    訴人的汽車要出售，致於買賣過程其則完全不知道，也沒有
    去典當或聯絡張家豪之大哥，事後何人佔有該車其亦不知情
    ，更沒有收取任何詐欺款項云云；經查：
  (一)證人即告訴人乙○○於偵查及原審證述：其向被告提及要賣
    這輛BMW520的車，後來劉仁中來看車，表明是被告所介紹，
    同時表示其信用不好，要以張家豪名字買車，所以才由張家
    豪簽約，當時只支付10萬定金，因對方需要車輛至銀行辦貸
    款而先交車，惟交車後並未付餘款，在約定付餘款當天，劉
    仁中前來，聲稱張家豪出事了，還說被告與張家豪那邊的人
    有認識，並帶伊前往被告店，在被告店中，被告先打電話予
    張家豪大哥聯絡後，便說張家豪殺死人，其人在大陸福州，
    因車上留有殺人作案的東西，所以不能說出車子在何處，要
    伊先找人去大陸拿回車鑰匙和張家豪的身分證，但對方強調
    車主不能去，被告就說他和劉仁中可以幫伊前往大陸處理，
    但其2人去大陸的機票及住宿錢8萬元要由告訴人負擔，當時
    告訴人錢不夠，被告即表示先為告訴人墊付4萬元，告訴人
    須於95年3月6日前還錢，告訴人確實在當晚交付4萬元予劉
    仁中，被告於同年2月24日先行搭機前往大陸，劉仁中在26
    日搭機前往，被告到大陸後曾打電話予告訴人，此期間告訴
    人也有打電話予被告，被告在電話中說，其已見到張家豪2
    次，車鑰匙和張家豪身分證也都拿到，還說張家豪的大哥已
    找到人頂罪，讓張家豪可以和其一起回臺灣，被告於同年3
    月3日搭機回臺，當晚打電話予告訴人，聲稱張家豪一下飛
    機就被7、8名年輕人帶走了，張家豪離去前，有要求要告訴
    人返還10萬元定金才願還車，被告於當晚又打電話要告訴人
    到店裡，劉仁中也到場，被告出示張家豪當面所交出的車鑰
    匙和行照執照繳費單據、使用燃料費、牌照稅的繳款收據，
    告訴人才在隔天下午2點左右拿了10萬元到被告店裡交給劉
    仁中、「阿良」，被告要告訴人放心把錢交由「阿良」轉交
    張家豪，「阿良」拿錢離開後，劉仁中接到「阿良」電話，
    稱張家豪還要取回當初繳納牌照稅和燃料費的款項，合計約
    1萬8千元才肯放手，被告說不差這筆錢、都已經到這個地步
    了，告訴人才去提款機提領2萬元，並拿其中1萬8千元給劉
    仁中，由劉仁中拿去轉交張家豪，之後，被告又打電話給張
    家豪大哥，回頭表示對方幫張家豪找人頂罪，讓張家豪可以
    回臺灣，要告訴人這邊付30萬元，告訴人表示沒那麼多錢，
    被告又打電話幫伊向對方殺價，之後表示對方意思最少要20
    萬元，告訴人無法接受，之後劉仁中回到店裡，也問告訴人
    ，是要車子還是20萬元，告訴人仍表示無錢可付，被告即伊
    離去，表示會再聯絡，事後告訴人覺得有異，就未再與其等
    聯絡等語（見原審卷第47至60頁、95年度偵字第15468 號偵
    查卷《以下簡稱偵一卷》第118至120頁），核其先後證述一
    致，且能鉅細靡遺詳述案發經過及其與被告之聯絡情節，復
    提出張家豪名義之汽車行照執照費自行收納款項收據、95年
    全期使用牌照稅繳納收據、95年全期汽車燃料使用費繳納通
    知書等繳款單據影本（見偵一卷第32、33頁）為佐。
  (二)證人黃宇禎於偵查及原審證稱：被告打電話給伊，聲稱找不
    到告訴人，問伊最近有無和告訴人聯絡，並告訴伊張家豪的
    大哥要告訴人拿出20萬元，才願意把車子還給告訴人的事，
    還說因為告訴人不拿出20萬元，現在要解決這件事沒那麼簡
    單，要伊轉達此事給告訴人知道等語，與告訴人之證述相合
    （見原審卷第61至65頁，偵一卷第86、87頁）。徵諸被告與
    黃宇禎既無仇恨，黃宇禎與本件購車糾紛又毫無利害關係，
    其當無甘冒偽證刑責，虛詞構陷被告之理。此外，又有告訴
    人所提出手機簡訊翻拍照片2幀可參，照片顯示被告有使用
    門號0000000000號行動電話於95年3月6日凌晨0時20分傳簡
    訊予告訴人，稱「打給你也不接，明知道我要過票，還有小
    六今帶一票小鬼去找你沒找到，又找到這裡，說要處理他…
    ，你最好心理要有準備，我要錢過票速回電」，此亦與告訴
    人所證其自95年3月4日之後，因無力付款遂未再與被告聯繫
    等情相符。足認告訴人與黃宇禎之證詞，均可採信。被告之
    辯護人所辯：黃宇禎所述不實云云，並非可採。
  (三)告訴人交付1萬8千元予劉仁中及被告之事實，亦有告訴人在
    95年3月4日下午3時39分許，至日盛國際商業銀行自動櫃員
    機提領2萬元之自動櫃員機交易明細表1紙在卷可稽（見95年
    度偵字第2477號偵查卷《以下簡稱偵二卷》第81頁）。
  (四)被告與劉仁中確於95年2月24日、26日搭機前往大陸，並於9
    5年3月3日同日晚間7時23分、8時03分許先後搭機抵臺之事
    實，有被告與劉仁中2人之法務部入出境資訊連結作業及交
    通部民用航空局桃園國際航空站97年11月28日桃站航字第09
    70021542號函各在卷可稽（見原審卷第144、145、160頁）
    ，此部分亦與告訴人所證述相符。衡以告訴人既未與彼2人
    同行，卻能清楚詳述彼等搭機前往大陸及回臺之日期，甚至
    時間，若非與告訴人索討其汽車價款有關，告訴人應無理由
    深刻記憶被告等人去大陸之日期。況被告搭機前往大陸後，
    猶使用其所有門號0000000000號行動電話，於95年2月24日
    15時47分07秒許以漫遊發話國際越洋電話撥打予告訴人所使
    用之門號0000000000號行動電話（見原審卷第200頁電話收
    費明細）；其於搭機返臺當晚，亦以同一門號電話於晚間8
    時33分14秒、23時04分23秒許，撥打予告訴人所使用之門號
    0000000000號行動電話（見原審卷第205頁收費明細），此
    俱與告訴人所述被告與其聯繫之情節恰恰相符。
  (五)被告於抵臺當晚8時10分09秒許，聯繫告訴人之前，先以同
    一門號撥打予劉仁中所使用門號0000000000號行動電話；又
    在翌日（95年3月4日），1日之內撥打8通電話予劉仁中之上
    開門號（見原審卷第205頁電話收費明細），該日適為告訴
    人所證述其遭被告等人詐取10萬元及1萬8千元之日。被告在
    大陸期間，除越洋撥打予告訴人之外，猶以漫遊發話國際電
    話撥打16通電話予劉仁中所使用之門號0000000000號行動電
    話，有門號收費明細資料可稽（見原審卷第199、200、205
    、209頁），其密切通聯之程度，及耗費國際電話費用，實
    難以僅係閒話家常為辯。被告所辯其前往大陸純粹祝賀友人
    結婚，與劉仁中毫無關連云云，尚不足採。再參以被告在劉
    仁中與張家豪、「阿良」等人前往告訴人住處簽約買車當日
    ，至翌日中午交車前，共撥打5通電話予劉仁中，其中2通甚
    至恰好在劉仁中前往取車之際即95年2月17日中午12時05分
    36秒、12時17分48秒許，亦有電話收費明細可稽（見原審卷
    第196頁），彼等電話通聯情形一再與案發經過在時間點穩
    合，亦難以「恰好」云云予以撇清。
  (六)凡此事證，俱徵告訴人之證述並非虛妄。被告所辯僅有幫告
    訴人找9A-2140號自小客車之買主，劉仁中說要帶朋友過去
    看車，後來劉仁中找何人去買、如何買、如何交車等情節，
    伊均不知情云云，及其辯護人辯稱：告訴人所指均係事後虛
    構之詞云云，均非可採。
  (七)至被告之辯護人雖另辯稱：被告前與劉仁中間即相互有電話
    聯絡，不能因此認2人必有詐欺犯意聯絡云云，提出被告自
    94年10月起至95年2月止之電話收費明細表為證，由此收費
    明細表以觀，被告於案發前確有辯護人所指電話通聯往來情
    形，可見2人確實交往甚密，然亦可見被告與劉仁中於案發
    當時之電話通聯，竟較平常高出數十通之多，自非屬常情，
    其此部分所辯，不足作為有利被告之認定。被告之辯護人另
    辯稱：被告有正當生意，應無犯罪動機云云，復提出被告之
    財產資料為據，惟其所舉遠翔通訊公司之銷售額及稅額申報
    書僅能證明被告所經營之遠翔通訊公司在95年1至2月之申報
    銷售額總計為6萬餘元（見原審審易卷第95頁），而土地及
    房屋建物登記簿謄本亦僅能證明被告為該筆為土地、建物之
    共有人之一，及該土地建物經農會設定1800萬元之最高限額
    抵押權情形，無從認定被告必無參與犯案之動機，均難遽為
    有利被告之認定。
  (八)依卷附財團法人金融聯合徵信中心信用卡基本資訊彙總顯示
    （見偵一卷第122頁、第123頁），劉仁中於94年10月31日即
    因消費款項未繳而遭強制停用信用卡，可見劉仁中於案發時
    無資力以91萬元之價格向他人購買車輛，而張家豪於案發當
    時尚在通緝中，亦無資力購買車輛，亦經證人張家豪於原審
    證實（見原審卷第80頁），張家豪更明確證稱：其只是出名
    買車，定金10萬元是劉仁中出的，當時只付定金10萬元即在
    翌日交車，交車當天即將車子開到當鋪典當等語（見原審卷
    第73至83頁）；被告介紹劉仁中向告訴人購車，且劉仁中、
    張家豪與「阿良」等人於95年2月16日與告訴人簽約，即於
    同日將車過戶予張家豪，翌日（95年2月17日）向告訴人取
    得車輛，旋即專程趕赴竹北大千當舖將車典當，當場將該車
    經不知情之大千當舖經理王志強介紹，轉賣予第三人余昌遠
    ，而於該日過戶予余昌遠，未將尾款交付告訴人。由此車買
    賣之經過以觀，益徵劉仁中等人於簽約之初，本無支付餘款
    之意，其等故意以先交付定金之方式隱瞞，且以虛偽之辦理
    銀行貸款需取得車輛為由，並於買賣契約記載餘款支付之約
    定，使告訴人信以為真而交付車輛，顯有不法所有意圖甚明
    。
  (九)張家豪並無殺人行為，亦無逃往大陸之情形，此經張家豪於
    原審結證明確（見原審卷第76頁），被告亦不否認知悉此情
    ，而張家豪更早在被告前往大陸前之95年2月24日，即因通
    緝歸案而入監執行，此有張家豪之在監在押紀錄表可稽（見
    偵一卷第98頁），被告斷無可能在大陸見到張家豪，卻向告
    訴人稱有與張家豪見面，並假稱有與張家豪共同自大陸搭機
    返臺云云，顯屬蓄意杜撰虛構甚明。本件車輛既早在95年2
    月17日典當予王志強並過戶予余昌遠，此有證人余昌遠於偵
    查中之證述、證人王志強於偵查及原審之證述可憑（見偵二
    卷第64、65、87、88頁，原審卷第66至72頁），及汽車買賣
    合約書、買賣合約書、汽車新領牌照登記書、汽車車輛異動
    登記書、車號查詢汽車車籍資料等等可稽（見偵二卷第45頁
    背面、第68、69、91頁、偵一卷第135頁背面），被告與劉
    仁中即無可能再自張家豪取得車輛，乃竟設詞佯稱已與張家
    豪取得聯繫，可以向張家豪取回車輛，編織各種名目，使告
    訴人先後交付數筆款項，被告具無不法所有之意圖，已足認
    定。被告及其辯護人所辯各情，均無可採。本件事證明確，
    被告詐欺犯行，均堪認定。
三、按行為後法律有變更者，適用行為時之法律，但行為後之法
    律有利於行為人者，適用最有利於行為人之法律，95年7月1
    日修正施行後之刑法第2條第1項定有明文。刑法修正之比較
    新舊法，應就罪刑有關之共犯、未遂犯、想像競合犯、牽連
    犯、連續犯、結合犯，以及累犯加重、自首減輕暨其他法定
    加減原因與加減例等一切情形，綜其全部罪刑之結果而為比
    較（最高法院95年5月23日95年度第8次刑庭會議決議可資參
    照）。查(1)被告行為後，關於刑法第339條第1項之罪，其法
    定罰金刑最低度部分，由修正前刑法第33條第5款規定為銀
    元1元以上，依罰金罰鍰提高標準條例第1條前段提高為10倍
    （提高後折算為新臺幣30元），修正後刑法第33條第5款則
    修正為新臺幣1000元以上，屬科刑規範事項之變更。(2)關於
    共同正犯之規定，刑法第28條原規定：「二人以上共同『實
    施』犯罪之行為者，皆為共同正犯。」，新修正之刑法第28
    法修正為：「二人以上共同『實行』犯罪之行為者，皆為共
    同正犯。」，將舊法之「實施」修正為「實行」。原「實施
    」之概念，包含陰謀、預備、著手及實行等階段之行為，修
    正後僅共同實行犯罪行為始成立共同正犯。是新法共同正犯
    之範圍已有限縮，排除陰謀犯、預備犯之共同正犯。新、舊
    法就共同正犯之範圍既因此而有變動，自屬犯罪後法律有變
    更，而非僅屬純文字修正，應有新舊法比較適用之問題（最
    高法院96年度臺上字第934號、第1323號判決意旨參照）。
    (3)經綜合本件論罪科刑有關之一切情形加以比較，修正後之
    刑法對被告並非較為有利，應以被告行為時即修正前之刑法
    為論罪科刑之適用依據。(4)另關於刑法施行法第1條之1的適
    用，被告行為後，刑法施行法於95年6月14日增訂第1條之1
    規定「中華民國九十四年一月七日刑法修正施行後，刑法分
    則編所定罰金之貨幣單位為新臺幣。九十四年一月七日刑法
    修正時，刑法分則編未修正之條文定有罰金者，自九十四年
    一月七日刑法修正施行後，就其所定數額提高為三十倍。但
    七十二年六月二十六日至九十四年一月七日新增或修正之條
    文，就其所定數額提高為三倍。」，於95年7月1日生效施行
    ，刑法第339條第1項之詐欺取財罪定有罰金刑，適用該規定
    與被告行為時之罰金罰鍰提高標準條例第1條前段、現行法
    規所定貨幣單位折算新臺幣標準第2條之折算結果相較，罰
    金額度則無二致，並無利或不利之變更，自不生新舊法之比
    較問題，應逕行適用刑法施行法第1條之1規定（臺灣高等法
    院暨所屬法院95年法律座談會刑事類提案第16號內容可資參
    照），附此敘明。
四、核被告所為，係犯刑法第339條第1項之詐欺取財罪。被告與
    劉仁中、綽號「阿良」之成年男子、張家豪間就本件詐欺犯
    行，具有犯意聯絡及行為分擔，均為共同正犯（張家豪僅就
    其於95年2月24日入監前之犯行部分有犯意聯絡及行為分擔
    ，其餘部分，因其主觀犯意及客觀犯罪行為，俱因遭緝獲入
    監而中止，亦無證據足以證明張家豪另有藉由被告等人繼續
    彼等原有詐欺取財犯意聯絡之意思，是張家豪僅就入監前之
    犯行部分認係共犯；最後詐欺未遂部分，僅被告與劉仁中共
    犯）。被告等人先後所為詐取車輛、多筆款項之犯行，係於
    密切接近之時、地所實施，均係侵害同一被害人即告訴人之
    財產法益，各行為之獨立性極為薄弱，依一般社會健全觀念
    ，在時間差距上，難以強行分開，在刑法評價上，以視為數
    個舉動之接續施行，合為包括之一行為予以評價，較為合理
    ，則屬接續犯，而為包括之一罪。公訴意旨雖未敘及被告與
    劉仁中以定金、至大陸機票食宿費用之名目為由，向告訴人
    訛詐之款項，然此部分與經起訴論罪科刑之部分有接續犯之
    實質上一罪關係，為起訴效力所及，自應予以審究。原審以
    被告罪證明確，比較新舊法，而適用刑法第339條第1項之規
    定，並審酌被告之行為手段、被告在詐局中擔任之角色，詐
    得財物金額及被告前有槍砲之犯罪前科紀錄，有臺灣高等法
    院被告前案紀錄表可稽，暨其犯後否認犯行等一切情狀，量
    處有期徒刑1年2月，又以中華民國96年罪犯減刑條例於96年
    7月16日起施行，被告於96年4月24日以前犯本件詐欺取財罪
    ，並無該條例不得減刑之情形，而依該條例第2條第1項第3
    款減其宣告刑2分之1。其認事、用法並無不合，量刑之諭知
    亦屬妥適。
五、被告上訴略以：
  (一)告訴人與證人張家豪供稱買賣當時即知悉實際購車者乃劉仁
    中，張家豪僅是借名予劉仁中之人，告訴人是否避不見面，
    與告訴人可直接向劉仁中請求尾款之支付無關。告訴人於中
    壢分局第一次警詢筆錄，僅表明車子是透過劉仁中售出，後
    來張家豪未付尾款及告訴人要求返還車輛，暨所謂要求返還
    過戶費用18000元、訂金10萬元及另外20萬元，均是透過劉
    仁中轉告，無隻字片語提及被告。事後竟於告訴狀指訴內容
    完全不同，又於原審證述其於95年3月4日，因對方一下子要
    牌照稅、燃料費，被告說張家豪之大哥要20萬元，其即對被
    告起疑云云，顯係虛構。依「案重初供」之理論，告訴人在
    報警後之第一次警詢筆錄，不知車子已被賣掉，也不知張家
    豪已入獄，更因在購車及嗣後之處理中，被告完全未參與，
    故告訴人在該次警詢中完全未提及被告，事後經警方調查，
    告訴人認知車索回無望，又知被告經濟狀況不錯，才說成是
    被告主導，難以採信。
  (二)被告前往大陸，是去參加朋友婚禮及旅遊，與本案無關。告
    訴人知悉被告前往大陸，才會編出有關被告打電話向其謊稱
    張家豪人在大陸，其願與劉仁中為告訴人跑一趟大陸之證詞
    。告訴人係就劉仁中出現之場景，誣指被告在其中一些場合
    也有出現。又證人黃宇禎乃告訴人之好友，其證述本有偏頗
    ，且就關鍵問題回答模糊，而依黃宇禎之證述，其並未參與
    購車及處理經過，對本案之了解，完全是聽聞自告訴人。無
    論依告訴人或黃宇禎之證詞，均一致表示被告與黃宇禎不熟
    ，被告怎可能對一位不熟之人，要其轉告告訴人有關需付20
    萬元才能取回車子之事？與被告及告訴人均熟識者實係王武
    新，王武新在偵查中亦證述被告有打電話請其關心告訴人，
    怕告訴人想不開等情，倘被告有請黃宇禎轉告告訴人，需付
    款20萬元才能取回車子一事，則為何不請吳武新如此轉告告
    訴人？
  (三)被告所發簡訊「我要錢過票速回電」，是因告訴人先前向被
    告借款1百餘萬元買系爭汽車及小額借貸予告訴人或幫其繳
    納保險費，為告訴人所不否認，雙方不留任何證明，故被告
    是請告訴人還款，以利過票，原審不得以此簡訊推論為「被
    告借款墊付前往大陸尋找張家豪之機票、食宿費用4萬元」
    云云。汽車行照、使用牌照稅及汽車燃料使用費等收據，係
    由劉仁中一人交予告訴人，與被告無關，劉仁中一人虛增交
    付收據之人包括被告，本易如反掌，故不得採為不利於被告
    之證據。
  (四)被告前往大陸，非受告訴人之託去找張家豪，劉仁中亦未同
    行，告訴人與被告本係朋友，當時劉仁中並在與告訴人一同
    處理張家豪之事，告訴人與其二人聯絡本屬平常，不能因此
    認為被告與劉仁中有詐欺之犯意聯絡。
  (五)告訴人與張家豪於95年2月17日將系爭汽車出售予竹北市大
    千當鋪，轉售予余昌遠，被告根本不知情，其於偵查中所述
    在當鋪有看到被告，是因為其以為被告與劉仁中要陷害伊，
    故意為該陳述等情，此經張家豪於原審證述明確，可見被告
    並未參與本案。
  (六)被告開店作監視器材生意，有正當工作，與告訴人熟識十餘
    年，不可能為告訴人之汽車，與劉仁中、張家豪等人共同詐
    騙告訴人。
六、經查：
  (一)關於告訴人於95年3月間，因被告對告訴人聲稱張家豪之大
    哥索30萬元一情，告訴人對被告可能設局對其詐騙而起疑心
    ，卻於第一次警詢筆錄並未提及被告涉案，此問題業據辯護
    人於原審詰問告訴人，經告訴人證稱：「我當時沒有想那麼
    多，我只有大概跟警察描述本案的過程」等語甚明，參以告
    訴人受害報警，當然急於使警方其受害情節，幫助其找回受
    詐財物，畢竟被告一直佯以「朋友」傳話之角色出現，故其
    雖有疑心，卻未向警方詳細陳述被告可能涉案，衡情並不違
    常，辯護人以「案重初供」之原則彈劾告訴人事後之證詞不
    可信，更以此指摘告訴人誣指被告詐欺云云，並不可採，而
    黃宇禎證詞之可信，除與告訴人之證述相符以外，尚有告訴
    人提出之前開其他證據為佐，其證詞可信，已如前述。
  (二)告訴人欲出售汽車一事，原僅告訴黃宇禎，只有黃宇禎知情
    ，告訴人另僅於94年11月間在電話中向被告一人告知欲出售
    汽車等情，經告訴人於原審證述甚明（見原審易字卷第53頁
    ），足徵被告與黃宇禎之情誼匪淺。故被告透過黃宇禎，要
    其轉告告訴人有關需付20萬元才能取回車子之事，而非透過
    與被告及告訴人均熟識之吳武新，並無違反情理之處，辯護
    人以此推論黃宇禎之證詞不可信，乃專斷之意見，並不可採
    。
  (三)被告發簡訊予告訴人，時間與本件案發巧合，又劉仁中證述
    交付使用牌照稅收據者包括被告，暨被告在大陸期間密集以
    越洋電話與告訴人、劉仁中聯絡等事實，在在均顯示告訴人
    指訴之真實性，足認被告參與本件詐欺犯行，至於張家豪之
    證詞，原審及本院並將之列為認定被告犯罪之證據，而被告
    財力如何，與其是否犯罪，亦無必然之關係。
  (四)綜上，被告大致是以其於原審已主張之辯解，原審駁其答辯
    ，論述甚詳，被告猶執前詞上訴，否認其詐欺云云，為無理
    由，應予駁回。
七、被告前曾因違反槍砲彈藥刀械管制條例，經判處有期徒刑6
    月，於82年7月27日執行易科罰金完畢，有本院被告前案紀
    錄表可稽（見本院卷第35頁），是被告於故意犯罪受有期徒
    刑以上刑之宣告，執行完畢後，5年以內未曾因故意犯罪受
    有期徒刑以上刑之宣告。被告於本院已與告訴人達成和解，
    願分期給付告訴人新臺幣（下同）合計96萬元，亦有本院和
    解筆錄為憑（見本院附民卷），且已履行完畢，有匯款單可
    稽（見本院卷第56頁、第57頁），堪認被告經此論罪科刑之
    教訓，當知所警惕，信無再犯之虞，本院綜合各情，認本件
    所宣告之刑，以暫不執行為適當，爰併宣告緩刑3年，以勵
    自新。
據上論斷，應依刑事訴訟法第368條，刑法第74條第1項第2款，
判決如主文。
本案經檢察官劉靜婉到庭執行職務。
中    華    民    國    98    年    11    月    25    日
                  刑事第二十一庭審判長法  官  蔡聰明
                                      法  官  許永煌
                                      法  官  趙文卿
以上正本證明與原本無異。
不得上訴。
                                      書記官  葉金發
中    華    民    國    98    年    11    月    26    日
附錄：本案論罪科刑法條全文
中華民國刑法第339條第1項（普通詐欺罪）
意圖為自己或第三人不法之所有，以詐術使人將本人或第三人之
物交付者，處5年以下有期徒刑、拘役或科或併科1千元以下罰金
。


司法院資訊處製作；財團法人民間司法改革基金會備份。
